臺灣桃園地方法院民事判決　　　九十三年度訴字第一五五三號
原　　　告　丙○○
訴訟代理人　吳武川　律師
被　　　告　乙○○
　　　　　　　　　　六號
上列當事人間請求拆屋還地事件，於民國九十四年三月二十二日
辯論終結，本院判決如下：
    主      文
被告應將坐落於桃園縣大溪鎮○○段○○街小段第二一三號土地
上如附圖所示之編號Ａ（面積為柒拾貳平方公尺）、Ｂ（面積為
肆平方公尺）部分之地上物拆除，將該土地返還原告與其他全體
共有人。
前項判決於原告以新臺幣參拾伍萬元為被告供擔保後，得假執行
；但被告如於假執行實施前，以新臺幣捌拾壹萬元為原告預供擔
保，得免為假執行。
訴訟費用由被告負擔。
    事      實
壹、原告方面：
一、聲明：除假執行供擔保金額及免為假執行外，如主文所示。
二、陳述：
（一）緣坐落於桃園縣大溪鎮○○段○○街小段第二一三號土地
      （下稱系爭土地）為兩造與他人所共有，而被告未經原告
      及其他共有人同意，無權占有系爭土地如附圖所示編號Ａ
      、Ｂ部分，並於其上搭蓋建物供住宅及營業用，爰依民法
      第八百二十一條及同法第七百六十七條規定，請求被告將
      上開地上物拆除，並返還系爭占有土地與原告及其他全體
      共有人。
（二）對被告抗辯之陳述：
      土地共有人對土地特定部分使用收益應得全體共有人之同
      意，不因其所使用部分是否逾其應有部分換算後之面積而
      異，被告並未經全體共有人同意，使用系爭土地特定部分
      ，自屬無權占有。另被告所提出之分管圖與契約，既未經
      全體共有人同意，該分管契約應屬無效。
三、證據：提出土地登記謄本乙份、各共有人應有部分明細表乙
    紙、照片八張、
貳、被告方面：
一、聲明：
（一）駁回原告之訴及其假執行之聲請。
（二）如受不利判決，願供擔保請准免為假執行。
二、陳述：
（一）被告所有如附圖所示編號Ａ、Ｂ部分之地上物，係因被告
      沿襲祖先流傳之舊有土角屋不堪使用，而於民國六十一年
      間將該土角屋拆除後改建，在改建前，被告曾口頭向叔父
      輩及堂兄弟等申明，大都默認而未表示意見，使用迄今三
      十餘年，且亦未逾越被告應有部分換算之面積。
（二）另系爭土地自原始所有人沈蘭之繼承人沈火爐等四人依法
      繼承後，即為分別管理使用之約定，並由各自派下子孫依
      該約定繼承使用至今，被告占有使用者，既係當初分管契
      約約定之部分，則參諸最高法院四十八年台上字第一０六
      五號判例意旨，原告仍應受分管契約之約束。
三、證據：提出門牌證明書、電話裝機證明單、供電證明單各乙
    紙、房屋稅繳納通知書二紙、房屋稅籍證明書乙紙、分管位
    置圖乙紙、照片十七張為證，並聲請訊問證人甲○○○及丁
    ○○。
參、本院依職權勘驗現場，並囑託桃園縣大溪地政事務所派員會
    同測量，製有勘驗筆錄及複丈成果圖，另依被告聲請訊問證
    人甲○○○及丁○○。
    理      由
一、本件原告主張坐落於桃園縣大溪鎮○○段○○街小段第二一
    三號土地為兩造與他人所共有，而被告未經原告及其他共有
    人同意，無權占有系爭土地如附圖所示編號Ａ、Ｂ部分，並
    於其上搭蓋建物供住宅及營業用，爰依民法第八百二十一條
    及同法第七百六十七條規定，請求被告將上開地上物拆除，
    並返還系爭占有土地與原告及其他全體共有人等語；被告則
    以被告所有如附圖所示編號Ａ、Ｂ部分之地上物，係因被告
    沿襲祖先流傳之舊有土角屋不堪使用，而於六十一年間將該
    土角屋拆除後改建，在改建前，被告曾口頭向叔父輩及堂兄
    弟等申明，大都默認而未表示意見，使用迄今三十餘年，且
    亦未逾越被告應有部分換算之面積。再者，系爭土地自原始
    所有人沈蘭之繼承人沈火爐等四人依法繼承後，即為分別管
    理使用之約定，並由各自派下子孫依該約定繼承使用至今，
    被告占有使用者，既係當初分管契約約定之部分，則參諸最
    高法院四十八年台上字第一０六五號判例意旨，原告仍應受
    分管契約之約束等語資為抗辯。
二、經查：坐落於桃園縣大溪鎮○○段○○街小段第二一三地號
    土地，為兩造及訴外人李根木等人所共有；而被告所有即附
    圖編號Ａ、Ｂ建物座落於系爭土地上，現確由被告占用等情
    ，亦據本院勘驗屬實，有本院九十四年一月二十七日之勘驗
    筆錄可稽；又附圖所示編號Ａ、Ｂ建物占用系爭土地面積分
    別為七十二平方公尺及四平方公尺一節，復有桃園縣大溪地
    政事務所以九十四年二月三日溪地測字第0940001068號函所
    檢送之土地複丈成果圖在卷可稽。
三、按民事訴訟法第二百七十七條前段規定：「當事人主張有利
    於己之事實者，就其事實有舉證之責任。」；又所謂舉證責
    任者，乃特定法律效果之發生或不發生所必要之事實存在與
    否不明之場合，當事人之一造因此事實不明，將受不利益之
    判斷，乃必須就該事實提出有關證據，使法院信其主張為真
    實；另當事人所提出供法院認定事實之證據，雖不以直接證
    據為限，間接證據亦包括在內，然無論直接或間接證據，其
    為訴訟上之證明，必須於通常一般之人均不致有所懷疑，得
    確信其為真實之程度者，始得據為提出該證據之一造之有利
    認定。倘其證明尚未達到此一程度，而有其他合理之懷疑存
    在時，提出該證據之一造若就此合理懷疑事項，未能為必要
    之說明者，仍不能遽為提出該證據之一造之有利認定；再者
    ，主張法律關係存在之當事人，須就該法律關係發生所須具
    備之特別要件，負舉證責任，最高法院四十八年度臺上字第
    八八七號判例可資參照。本件被告雖以理由欄一後段所載等
    語置辯，惟查：
（一）證人即共有人之甲○○○於本院九十四年三月二十二日行
      言詞辯論程序時證述：「伊是在系爭土地上出生，也住過
      幾年，長久以來系爭土地使用方式都是沿襲祖先留下來的
      ，以每一房住在哪一個區域來分配使用，被告三十幾年前
      就在系爭土地上使用現在佔用部分，被告在上面蓋房子時
      有得到幾位長輩的同意，但並沒有得到全部的同意。」等
      語，及證人即共有人之丁○○於本院上開期日亦證述：「
      伊不知道土地之分管狀況，因我占的持分很小。就我所知
      ．．．我和被告是同一個曾祖父，曾祖父當時在被告所提
      之分管書綠色的部分蓋了一個三合院，被告之所以在那裡
      蓋我不是很清楚。但他佔用的部分就是我們那一房的使用
      範圍內。．．．（本院質以各房分配之內容與如何分配？
      ）伊都不清楚。」等語，顯見系爭土地共有人間並未就系
      爭土地之使用、管理，成立分管協議，系爭建物及雨遮之
      興建時亦未經全體共有人同意。
（二）被告雖提出門牌證明書、電話裝機證明單、供電證明單各
      乙紙、房屋稅繳納通知書二紙、房屋稅籍證明書乙紙為證
      ，然上開書證充其量僅係被告於系爭土地上興建建物使用
      爾，要與被告是否有權於系爭土地占用特定部分無涉。又
      被告復提出分管位置圖乙紙，其上雖有甲○○○、沈耀宗
      等共有人簽章同意被告使用系爭土地特定部分，然仍有原
      告及其他共有人等多人未予同意，是以被告所執上開分管
      位置圖，尚難以係得拘束全體共有人之分管契約視之。
（三）被告另辯稱：伊就系爭土地之應有部分為七百分之一Ｏ一
      ，而其現實占有系爭土地之面積，尚未逾有權使用之範圍
      云云，然共有物之應有部分係抽象的存在於共有物任何一
      部分，並非具體的局限於共有物之特定部分，被告所持有
      者為「應有部分」，縱令其所持應有部分比例確已超過系
      爭建物及雨遮棚使用面積，揆諸上開說明，系爭土地並無
      分管協議，被告在未徵得他共有人全體同意前，無論是否
      逾越其應有部分，仍不得對共有物之特定部分為使用收益
      。
（四）末者，被告復辯稱其於六十一年改建時，已口頭向長輩申
      明，大都予以默認，始使用至今云云，惟按意思表示依其
      表示方式可分為明示及默示之意思表示，所謂默示意思表
      示，非指當事人單純之不作為（即沈默），而係當事人積
      極地以他種表示方式間接表示其意思，或以事實行為表示
      某種特定效果意思。依被告上開抗辯，被告以外之共有人
      僅係就被告之現實使用特定部分行為未為任何表示爾，充
      其量僅屬單純沈默，要難以此逕認被告以外之共有人有積
      極之默示同意。
四、按所有人對於無權占有者，得請求返還之；對於妨害其所有
    權者，得請求除去之；又各共有人對於第三人，得就共有物
    之全部，為本於所有權之請求。但回復共有物之請求，僅得
    為共有人全體之利益為之，民法第七百六十七條、第八百二
    十一條分別定有明文；又各共有人按其應有部分，對於共有
    物之全部雖有使用收益之權，惟共有人對共有物之特定部分
    使用收益，仍須徵得他共有人全體之同意，非謂共有人得對
    共有物之全部或任何一部有自由使用收益之權利；如共有人
    不顧他共有人之利益，而就共有物之全部或一部任意使用收
    益，即屬侵害他共有人之權利（最高法院六十二年台上字第
    一八○三號判例參照）。是未經共有人協議分管之共有物，
    共有人對於共有物之特定部分占用收益，須徵得他共有人之
    全體同意；如未經他共有人同意而就共有物之全部或一部任
    意占用收益，他共有人得本於所有權請求除去妨害或請求向
    全體共有人返還占用部分。本件被告未經全體共有人之同意
    ，就系爭共有土地之特定部分為占有收益，則其就占用系爭
    土地特定部分即屬無權占有，從而原告為全體共有人之利益
    ，本於所有物返還請求權之關係，為請求被告應將上開無權
    占有部分之地上物即附圖編號Ａ、Ｂ部分拆除，並將土地返
    還原告及其他共有人，為有理由，應予准許。
五、兩造均陳明願供擔保後為假執行之宣告及免為假執行之宣告
    ，核無不合，爰分別酌定相當之金額，准許之。又本件事證
    已臻明確，兩造其餘攻擊防禦方法，核與本案事實無影響，
    爰不擬一一論駁，附此敘明。
據上論結，本件原告之訴為有理由。依民事訴訟法第七十八條
、第三百九十條第二項、第三百九十二條，判決如主文。
中　 華 　民 　國　 九十四 　年　  四   月　   六   　日
                      臺灣桃園地方法院民事第二庭
                          法      官　石有為
以上正本係照原本作成。
如對本判決上訴，須於判決送達後廿日內向本院提出上訴狀
                          書  記  官  黃棟楠
中　 華 　民 　國　 九十四 　年　  四   月　   六   　日
